【裁判字號】    90,上易,520
【裁判日期】    900411
【裁判案由】    詐欺
【裁判全文】
臺灣高等法院高雄分院刑事判決    九十年度上易字第五二號
    上  訴  人  台灣高雄地方法院檢察署檢察官
    被      告  丙○○
   選任辯護人   鄭國安  律師
                吳麗珠
                陳炳彰
右上訴人因被告詐欺案件，不服台灣高雄地方法院八十九年度易字第四八八九號中華
民國九十年一月五日第一審判決（起訴案號：台灣高雄地方法院檢察署八十九年度偵
字第四五○九號），提起上訴，本院判決如左：
    主  文
上訴駁回。
    理  由
一、公訴意旨略以：丙○○前犯妨害名譽罪，經臺灣高等法院高雄分院判處有期徒刑
    四月，於民國八十五年四月十八日易科罰金執行完畢。嗣在高雄縣路竹鄉○○路
    三四號經營味津茶行，因本身債信不佳，乃商借以其會計王麗雲之名義申領彰化
    商業銀行岡山分行000000000帳號支票供其使用；詎其明知茶行營運不
    佳，財務窘迫，實無支付能力，竟基於為自己不法所有之意圖及概括犯意，先於
    八十八年五月五日，向乙○○訂購礦泉水二百五十箱送至上址後；復於同年六月
    二十三日又向乙○○購買通訊監視系統乙批，由乙○○委請黃育才、賈明龍前往
    施工，安裝在上述茶行，並經測試良好由丙○○驗收無誤。事畢，丙○○先藉稱
    手頭無現金云云，迄不付款，迨月餘後迭經乙○○催討，始再簽發同年八月十五
    日金額二萬二千三百元、同月三十一日金額六萬元之遠期支票二紙搪塞，致乙○
    ○陷於錯誤，誤信屆期可獲兌償，而退還監視器簽收條予丙○○。俟上開二支票
    屆期退票，丙○○又避不見面，乙○○追索無門，始悉受騙。認丙○○係犯刑法
    第三百三十九條第一項之詐欺取財罪嫌。
二、公訴人認被告丙○○犯刑法第三百三十九條第一項之詐欺取財罪，係以被告先後
    購買礦泉水、監視器安裝使用等事實，業據告訴人乙○○警偵訊中指述綦詳，核
    與證人黃育才、賈明龍、王麗雲證述情節大致相符，且有上述支票暨退票理由單
    各二紙、監視器工程報價單一紙、礦泉水送貨請款單一紙及上述支票帳戶明細表
    一份附卷可稽。衡諸被告所提出之估價單，不僅金額、日期均有明顯塗改痕跡，
    所指乙○○簽名字跡亦與乙○○當庭所寫書者不同，且被告自稱該兩張支票係同
    年六月間先後開給告訴人，惟該估價單日期為同年七月二十日，時間猶在被告購
    裝監視器及交付支票之後，則其既已簽票付款在先，焉有同意告訴人簽帳消費而
    抵銷貨款之理？況上開監視器確已安裝、測試良好，由被告立據簽收等情，亦據
    證人黃育才、賈明龍證述明確，凡此俱見被告所辯顯係畏罪卸責之詞，實難憑信
    ，為其論據。訊據被告固坦承於上開時間向告訴人購買礦泉水及委請告訴人安裝
    監視器之事實，惟否認有詐欺之犯行，辯稱：被告因經營海產小吃部與茶行，始
    向告訴人購買礦泉水，而被告經營之茶行曾遭小偷，故請告訴人安裝監視器，該
    監視器因被告不會使用，且依告訴人所留之保證書上記載之電話亦無法連絡上告
    訴人，致該監視器至今仍未使用，而告訴人亦前來被告所經營之餐廳消費一萬多
    元，事後因景氣不好，被告所經營之餐廳無法繼續營業，致所簽發給告訴人之支
    票無法兌現，並非存心詐欺取財等語。
三、按犯罪事實應依證據認定之，無證據不得推定其犯罪事實，又不能證明被告犯罪
    者，應諭知無罪之判決，刑事訴訟法第一百五十四條、第三百零一條第一項定有
    明文。又按刑事訴訟法上所謂認定犯罪事實之證據，係指足以認定被告確有犯罪
    行為之積極證據而言，如未能發現相當證據或證據不足以證明，自不能以推測或
    擬制之方法，以為裁判基礎，最高法院二十九年上字第三一０五號及四十年台上
    字第八十六號分別著有判例；又認定不利於被告之事實，須依積極證據，苟積極
    證據不足為不利被告之認定時，即應為有利於被告之認定，更不必有何有利之證
    據，亦有最高法院三十年上字第八一六號判例可資參照。又刑法第三百三十九條
    第一項之詐欺取財罪，係以行為人意圖為自己或第三人不法之所有，以詐術使人
    將本人或第三人之物交付為要件，所謂以詐術使人交付，必須被詐欺人因其詐術
    而陷於錯誤，若其所用之方法，不能認為詐術，亦不致使人陷於錯誤，即不構成
    該罪（最高法院四十六年台上字第二六０號判例參照）。
四、經查：
（一）告訴人乙○○於台灣高雄地方法院審理中供稱：被告所簽發之支票無法兌現時
      ，我有去找被告但沒有找到，那時他開的海產小吃部已關門，被告在經營海產
      小吃部時，被告再叫（訂購）五十箱之礦泉水，金額約五、六千元，被告留我
      在那裡消費，當時我有帶朋友一起消費喝酒，當時我以為被告要請我吃飯的意
      思，但是我覺得不好意思，所以我以五十箱之礦泉水抵這筆消費等語。又供稱
      ：退票後我有去找被告，從外面看我知道監視器還在等語。依告訴人上開所述
      ，顯見被告當時向告訴人購買礦泉水時確實有經營海產小吃部，而被告亦有前
      往消費，堪予認定。次查被告確實於高雄縣路竹鄉○○路三十四號一樓開設味
      津茶行，有被告所提出高雄縣政府營利事業登記證一份附卷可稽，堪信為真，
      而告訴人確係於被告上開茶行安裝監視器，有告訴人所提出之出貨單二紙在卷
      可証，是被告所辯因其經營之茶行曾遭小偷始請告訴人安裝監視器，應可採信
      。
（二）被告於經營海產店與茶行時向告訴人購買礦泉水，而告訴人亦稱曾在海產店消
      費，而購買之礦泉水，金額僅二萬多元，並非很高，應可認係被告生意上所需
      而向告訴人購買，亦堪認定。準此告訴人於交付上開礦泉水時，既係被告生意
      上所需，實難認有陷於錯誤，亦難認被告當時有使用詐術，本件應屬生意上需
      要之買賣行為。後查，被告於取得告訴人安裝完成之監視器後，被告若有詐欺
      之犯行，依常情應會將上開監視器拆移或處分藏匿，惟被告自安裝後並未拆移
      ，已如前所述，則被告既確實於上開地址經營茶行，其為避免遭小偷，而委請
      被告安裝監視器，被告應未施用詐術，告訴人亦未陷於錯誤，應可認定。
（三）卷附之支票暨退票理由單各二紙、監視器工程報價單一紙、礦泉水送貨請款單
      一紙及上述支票帳戶明細表一份，固足認被告與告訴人間確有金錢交易之債權
      債務關係，縱使事後未兌現，並非詐欺之確切事証。另審酌被告所提出之估價
      單，不僅金額、日期均有明顯塗改痕跡，雖不足為被告已經清償之認定，但不
      能以此即認定告訴人之指訴為有理由。本件純屬民事上之債權債務糾葛，況告
      訴人於台灣高雄地方法院審中亦供稱被告應無詐欺之犯意，被告已分期償還等
      語，是本件尚難論以詐欺罪責，此外復查無其他積極證據足認被告涉有上開被
      訴之詐欺罪責，犯罪應屬不能證明，應法應為無罪之諭知。
（四）檢察官於本案原審判決後，訊問告訴人稱其和解係被告要求告訴人於法院為之
      美言，且其於台灣高雄地方法院審理時並未承認被告無詐欺之犯意，亦未直承
      有簽帳云云，然經核該審訊筆錄，告訴人確有陳明被告無詐欺之犯意及承認其
      簽帳，況告訴人確有於被告之小吃部消費，用以抵債，足以証明非全無履行債
      務，且被告確有與告訴人成立和解，有和解書可按，檢察官事後所提出之判決
      後之訊問筆錄，仍非詐欺取財罪之確切事証，不足為不利於被告之認定。
五、原審為被告無罪之諭知，經核尚無不合，檢察官上訴意旨仍執前詞，指摘原判決
    不當，求為有罪之判決，並無可取，為無理由，應予駁回。
據上論斷，應依刑事訴訟法第三百六十八條，判決如主文。
本案經檢察官鄭文貴到庭執行職務。
中    華    民    國      九十      年       四       月     十一   日
                              臺灣高等法院高雄分院刑事第六庭
                                  審判長法官  王憲義
                                        法官  范惠瑩
                                        法官  陳啟造
右甲本證明與原本無異。
不得上訴。
                                      書記官  劉金萍
中    華    民    國      九十      年       四       月    十三    日
                                                                    Ｄ


司法院資訊處製作；財團法人民間司法改革基金會備份。
